臺灣臺北地方法院民事判決　　　　　　 94年度簡上字第531號
　　上　訴　人　甲○○
　　被 上 訴人　福建金門地方法院檢察署
　　法定代理人　乙○○
　　訴訟代理人　吳奎新律師
　　複 代 理人　鍾賢斌律師
上列當事人間遷讓房屋等事件，上訴人對於中華民國94年6月7日
本院新店簡易庭94 年度店簡字第140號第一審判決，提起上訴，
本院於94年11月11日言詞辯論終結，判決如下：
    主  文
上訴駁回。
第二審訴訟費用由上訴人負擔。
原判決主文第二項減縮為上訴人應自民國八十八年十二月十八日
起至遷讓房屋之日止，按月給付被上訴人新台幣陸佰玖拾柒元。
    事實及理由
一、按訴狀送達後，原告不得將原訴變更或追加；但擴張或減縮
    應受判決事項之聲明者，不在此限，民事訴訟法第436 條之
    1第3項、第446條第1 項準用同法第255條第1項第3款定有明
    文。經查，本件被上訴人依不當得利法則請求上訴人自民國
    80年9月1日起至遷讓房屋之日止，按月給付相當租金之新台
    幣（下同）697 元損害金部分，經原判決主文第二項命「上
    訴人應自民國88年12月17日起至遷讓房屋之日止，按月給付
    被上訴人新台幣697 元」，迨上訴人提起上訴後，被上訴人
    將上開損害金起算日當庭減縮自88年12月18日起算（見本院
    卷第49頁反面），核與上開規定相符，應予准許，合先敘明
    。
二、被上訴人起訴主張：緣坐落台北市○○區○○段4 小段2735
    號建號建物即門牌號碼台北市○○區○○路138巷25 號房屋
    （下稱系爭房屋），為現登記由伊管理之國有房舍，前於63
    年由前司法行政部借予在職之上訴人作為宿舍使用，嗣於69
    年7月1日審檢分隸，上訴人由司法行政部刑事司科長轉任司
    法院，並於80年9月1日退休，依事務管理規則第249條第2項
    、第3項規定：「借用人於調職、離職或退休時，應在3個月
    內遷出」，上訴人既已退休，依其借貸之目的，應視為使用
    業已完畢，使用借貸契約因而消滅，已無合法正當之權源占
    有系爭房屋。又行政院為推行輔助中央公教人員購置住宅政
    策，強化國家資產管理，有效處理中央各機關學校國有眷舍
    房地，於92年12月10日訂定「中央各機關學校國有眷舍房地
    處理要點」，其中第3條第1項明文規定：「本要點所稱合法
    現住人，應合於下列各款規定：(三)有居住之事實。(七)所居住
    之眷舍仍屬配（借）住機關管有。」，且系爭房屋用水用電
    情形，經台北自來水事業處南區營業分處函稱：於80 年7月
    11日停水，迄無用水記錄；台灣電力股份有限公司亦函覆：
    80 年7月31日終止用電契約等語。再派員赴系爭房屋查訪結
    果，現場除堆放傢俱、衣物及其他雜物外，上訴人已無居住
    之事實，自非合法現住人。上訴人於使用借貸關係消滅後仍
    繼續使用系爭房屋，消極減免支付使用系爭房屋之代價，受
    有相當於租金之利益，致伊受有損害。爰依民法第470條第1
    項及第767 條規定及不當得利法則，求為命上訴人騰空遷讓
    系爭房屋，並自80年9月1日起至遷讓房屋之日止按月給付相
    當於租金697 元損害金之判決。原審判決上訴人應騰空返還
    系爭房屋予被上訴人，並自88年12月17日起至遷讓房屋止，
    按月給付被上訴人697 元，並駁回其餘之訴，上訴人就其敗
    訴部分聲明不服，提起上訴。伊於本院答辯聲明：上訴駁回
    。（原判決駁回被上訴人請求自80年9月1日起至88年12月16
    日止，按月給付697 元損害金部分，未據被上訴人上訴，已
    告確定外；被上訴人於本院94年11月11日當庭減縮自88年12
    月18日起算損害金）。
三、上訴人則以：伊從事司法工作42年，雖早已屆齡退休，惟支
    領月退休俸，居住國有宿舍，並未觸犯任何法律，被上訴人
    以系爭房屋所有權人自居，提起本訴，顯非適法。又伊前因
    任職司法行政部刑事科長，由司法行政部配住系爭房屋，從
    未在被上訴人處擔任任何職務，自無向被上訴人借用系爭房
    屋之必要，兩造間並無任何使用借貸關係存在，亦無損害賠
    償問題。而69年7月1日因審檢分隸，自應由司法院接管系爭
    房屋，被上訴人並非原分配伊使用系爭房屋者，被上訴人主
    張其為管理人而提起本訴，顯有當事人不適格。又被上訴人
    遲至93年4月2日始提起本訴，足證在93年4月2日以前，系爭
    房屋並未登記被上訴人為管理人，況自63年配住迄今已有31
    年，依民法第125條規定，被上訴人請求權早罹於15 年消滅
    時效。而伊因系爭房屋漏水、破損，伊召商修理，花費425,
    000元；66年6月間因波密拉颱風造成淹水，系爭房屋1 樓所
    有傢俱、衣物均泡水而無法使用，伊花費373,700 元修繕，
    共計花費825,000元，伊自無不當得利。伊曾於86年9月報請
    司法院撥款修繕系爭房屋，供全家使用，司法院卻函覆：非
    其所管理，無款可撥，不能同意等語，致伊夫妻無法遷回居
    住，單憑每月支領43,000元退休金，不易維持全家生活，又
    因無經費修繕系爭房屋致無法居住，故斷水斷電，以策安全
    ，被上訴人豈能執此資為訴訟之理由與證據？伊現居住之錦
    秀路上址房屋，遭本院查封拍賣，刻由最高法院再審中，倘
    一旦遭拍賣，伊將無安身立命之處。又依行政院訂頒國有宿
    舍及眷舍房地加強處理方案，被上訴人應補助伊遷讓費220
    萬元、搬家費24萬元及房屋基地補助費150萬元等，否則拒
    絕遷讓等語，資為抗辯。並上訴聲明：(一)原判決命上訴人遷
    讓返還房屋及給付損害賠償金，及該部分假執行之宣告並訴
    訟費用之裁判均廢棄。(二)上開廢棄部分，被上訴人在第一審
    之訴駁回。
四、被上訴人主張系爭房屋係國有財產，現登記由伊管理。上訴
    人於63年間任職前司法行政部期間，向司法行政部借用系爭
    房屋作為宿舍使用，嗣於69年7月1日審檢分隸，上訴人由當
    時之司法行政部刑事司科長，轉任司法院任職，並於80年9
    月1 日退休，現仍持續占有使用系爭房屋等事實，業據被上
    訴人提出系爭房屋建物登記謄本為證，且為上訴人所不爭，
    堪信為真實。
五、查被上訴人本於使用借貸及所有物返還請求權請求上訴人騰
    空返還系爭房屋，並依不當得利法則請求上訴人自88年12月
    18日起至遷讓系爭房屋止，按月賠償697 元等情，為上訴人
    所否認，並上開情詞置辯，則本件兩造爭點厥為：(一)被上訴
    人是否有法律權源提起本件訴訟？(二)被上訴人是否得本於使
    用借貸及所有物返還請求權請求上訴人騰空返還系爭房屋？
    (三)上訴人以尚未具領搬遷補償費為由拒絕返還系爭房屋，是
    否有理由？(四)又被上訴人請求權是否罹於時效而消滅？(五)被
    上訴人本於不當得利法則請求上訴人賠付相當租金之損害金
    ，是否有理由？並分述如后：
(一)、按國有財產撥給各地國家機關使用者，名義上雖仍為國有，
    實際上即為使用機關行使所有人之權利，故本院對於是類財
    產，向准由管領機關起訴，代國家主張所有權人之權利，最
    高法院51年台上字第2680號著有判例可參。查系爭房屋登記
    為中華民國所有，現由被上訴人管理一節，此有系爭房屋建
    物登記謄本在卷可參（見原審卷第10頁），故被上訴人既為
    系爭房屋之管領機關，自得代表國家行使所有權人之權利，
    並無上訴人所辯當事人不適格情形存在，合先敘明。
(二)、次按借用人應於契約所定期限屆滿時，返還借用物；未定期
    限者，應於依借貸之目的使用完畢時返還之。但經過相當時
    期，可推定借用人已使用完畢者，貸與人亦得為返還之請求
    ；所有人對於無權占有或侵奪其所有物者，得請求返還之。
    對於妨害其所有權者，得請求除去之。有妨害其所有權之虞
    者，得請求防止之，民法第470條第1 項及同法第767條分別
    定有明文。再按因任職關係獲准配住系爭房屋，固屬使用借
    貸之性質，然其既經離職，依借貨之目的，當然應視為使用
    業已完畢，按諸民法第470 條之規定，自得據以請求交還系
    爭房屋，最高法院44 年台上字第802號判例可參。查上訴人
    於63年間任職前司法行政部，由司法行政部借予系爭房屋作
    為宿舍使用，69年7月1日因審檢分隸，上訴人由司法行政部
    刑事司科長，轉任司法院任職，並於80年9月1日退休等情，
    為兩造所不爭之事實，則上訴人自退休時起即已喪失與所屬
    機關之任職關係，揆諸上開法文意旨，上訴人先前因任職關
    係而配住系爭房屋之使用借貸關係，依借貸目的應認已使用
    完畢，使用借貸契約因而消滅，被上訴人本於民法第470 條
    第1項及同法第767條請求其返還系爭房屋，洵屬有據。
(三)、雖上訴人以被上訴人未依行政院訂頒之國有宿舍及眷舍房地
    加強處理方案，發放搬遷補償費前，拒絕返還系爭房屋云云
    。惟查依上開辦法補助國有宿舍及眷舍房地加強處理方案，
    無論係騰空標售、現狀標售或已經讓售之眷舍房地補償措施
    ，皆以合法現住人為其規範對象，此觀諸該方案規定即明（
    見原審卷第81頁至第83頁）。又依92年12月10日行政院訂定
    之中央各機關學校國有眷舍房地處理要點第3條第1項規定：
    本要點所稱合法現住人，應合於下列各款規定：(三)有居住之
    事實。(七)所居住之眷舍仍屬配（借）住機關管有」等語（見
    原審卷第18頁），惟系爭房屋使用水、電情形，經台北自來
    水事業處南區營業分處函稱：系爭房屋於80 年7月11日停水
    迄今無用水記錄，台灣電力股份有限公司函覆：系爭房屋於
    80 年7月31日終止用電契約迄今均無用電紀錄，且系爭房屋
    除上訴人堆放之傢俱、衣物等雜物外，已無任何居住事實等
    情，此有台北自來水事業處南區營業分處函、台灣電力股份
    有限公司台北南區營業處函及現場照片4 幀在卷可憑（見原
    審卷第23頁至第26頁）。且上訴人已於80年9月1日自司法院
    離職，顯已不符前開處理要點第3條第1項第3款及第7款規定
    要件，上訴人已非合法現住人，則其依國有宿舍及眷舍房地
    加強處理方案，請求被上訴人給付補償費，否則拒絕返還系
    爭房屋，自屬無據。
(四)、再按已登記不動產所有人之回復請求權，無民法第125 條消
    滅時效規定之適用，大法官會議釋字第107 號解釋可資參照
    。查系爭房屋既經登記所有人為中華民國，則被上訴人主張
    之民法第767條回復請求權，自無15 年消滅時效期間之適用
    。又上訴人係於80年9月1日始自司法院退休，雙方使用借貸
    契約始消滅，被上訴人自得請求上訴人返還系爭房屋，則自
    斯時起算至被上訴人於93年12月17日提起本件訴訟，被上訴
    人主張使用借貸返還請求權，尚未逾15年之請求權時效，故
    上訴人以時效抗辯，拒絕騰空返還系爭房屋云云，自屬無理
    由。
(五)、末按無法律上之原因而受利益，致他人受損害者，應返還其
    利益，民法第179 條定有明文。無權占有他人房地，可能獲
    得相當於租金之利益，亦有最高法院61年台上字第1695號判
    例參照。次按城市地方房屋之租金，以不超過土地及其建築
    物申報總價額年息10%為限，土地法第97條第1項定有明文。
    查上訴人並無合法權源佔用系爭房屋，前已詳述。上訴人雖
    抗辯：伊曾自費修繕系爭房屋，本身並無不當得利云云，惟
    按借用人就借用物支出有益費用，因而增加該物之價值者，
    準用民法第431條第1項：承租人就租賃物支出有益費用，因
    有增加該物之價值者，如出租人知其情事而不為反對之表示
    ，於租賃關係終止時，應償還其費用，但以其現存之增價額
    為限規定，民法第469條第2項定有明文。然被上訴人既否認
    上訴人所提出修繕估價單（見原審卷第134頁、第135頁），
    上訴人又未能舉證證明其修繕增加系爭房屋價額，則其支出
    有益費用抗辯，尚難採信。又有益費用償還請求權，僅係請
    求貸與人償還增加借用物價額而已，與其有無使用權源無涉
    ，則上訴人執此置辯，自無足採。而系爭房屋坐落台北市○
    ○區○○路司法新村，四周商店林立，並設有公車站牌，且
    緊臨木新路，交通堪稱便利等情，此有被上訴人提出為上訴
    人所不爭之現場相片7 幀在卷可稽（見本院卷第70頁至第73
    頁），本院斟酌系爭房屋坐落位置及上訴人所受利益等情狀
    ，認被上訴人主張僅依系爭房屋之93年度課稅現值83,600元
    之年息10%計算，每月請求697元之相當租金損害金（見原審
    卷第28頁，計算式：83,600×10/100÷12＝697 ，元以下四
    捨五入），尚稱允當。是被上訴人依不當得利之法律關係請
    求上訴人自88年12月18日起至遷讓系爭房屋止，按每月給付
    697元，為有理由，應予准許。
六、綜上所述，本件被上訴人主張上訴人無權占有系爭房屋為可
    採，上訴人所辯均無可取。從而，被上訴人本於使用借貸、
    所有物返還請求權及不當得利法律關係，求為判命上訴人騰
    空返還系爭房屋及請求自88年12月18日起至返還系爭房屋止
    ，按月給付697 元損害金，為有理由，應予准許。原審就上
    開部分判命上訴人騰空遷讓並為給付，暨依民事訴訟法第38
    9條第1項規定依職權宣告假執行，核無不合，應予維持。上
    訴意旨仍執陳詞指摘原判決不當，聲明廢棄改判，為無理由
    ，應予駁回其上訴。
七、又本件事證已臻明確，兩造其餘攻擊防禦方法，於本判決結
    果不生影響，爰不一一論述，併此敘明。
八、據上論結，本件上訴為無理由。依民事訴訟法第436條之1第
    3項、第449條第1項、第78條，判決如主文。
中　　華　　民　　國　　94　　年　　11　　月　　25　　日
                        民事第一庭審判長法官  詹文馨
                                        法官  張明輝
                                        法官  傅中樂
以上正本係照原本作成。
本判決不得上訴。
中　　華　　民　　國　　94　　年　　11　　月　　25　　日
                                      書記官  葉志昭
